【裁判字號】    99,上更(一),182
【裁判日期】    991116
【裁判案由】    妨害性自主
【裁判全文】
臺灣高等法院高雄分院刑事判決     99年度上更(一)字第182號
上  訴  人  臺灣屏東地方法院檢察署檢察官
被      告  乙○○
選任辯護人  邱超偉律師
上列上訴人因被告妨害性自主案件，不服臺灣屏東地方法院97年
度訴字第348 號中華民國97年7 月17日第一審判決（起訴案號：
臺灣屏東地方法院檢察署97年度偵緝字第35號），提起上訴，經
判決後由最高法院發回更審，本院判決如下：
    主  文
上訴駁回。
    理  由
一、公訴意旨略以：被告乙○○於民國96年11月16日凌晨4 時許
    ，因酒後亂性，竟興起對當時與其同行之Ａ女（警卷代號：
    00000000，真實姓名等身分資料詳卷，下稱Ａ女）性侵之犯
    意，遂以車號不明之自小客車將Ａ女載至屏東縣新園鄉五房
    村雙園大橋堤防旁僻靜處停放，並在車內對Ａ女求歡，但遭
    Ａ女以已有男友而拒絕，竟持不明鐵器敲打Ａ女頭部及其他
    身體部位，致Ａ女在被毆下不能抗拒，由乙○○褪去Ａ女之
    衣褲後，在前乘客座位置以其陰莖插入Ａ女之陰道內為強制
    性交得逞，其間Ａ女一度趁隙推開乙○○後，開啟車門企圖
    逃離現場，但隨即遭乙○○逮著並帶回自小客車後座，接續
    以陰莖插入Ａ女之陰道內為強制性交，直至完事後始將Ａ女
    載往不明地點停車休息，而Ａ女則趁乙○○在車內睡著後，
    逃離自小客車並聯絡男友吳００（真實姓名等身分資料詳卷
    ，下稱吳００）報警求援，因認被告乙○○涉犯刑法第221
    條第1 項之強制性交罪嫌等語。
二、按犯罪事實，應依證據認定之，無證據不得認定犯罪事實；
    又不能證明被告犯罪者，應諭知無罪之判決；刑事訴訟法第
    154 條第2 項、第301 條第1 項各有明文。次按認定不利於
    被告之證據須依積極證據，苟積極證據不足為不利於被告事
    實之認定，即應為有利被告之認定，更不必有何有利之證據
    ；又犯罪事實之認定，應憑證據，如無相當之證據，或證據
    不足以證明，自不得以推測或擬制之方法，以為裁判之基礎
    （最高法院30年上字第816 號判例、40年台上字第86號判例
    要旨可參）；再依刑事訴訟法第161 條第1 項規定，檢察官
    就被告犯罪事實，應負舉證責任，並指出證明之方法。因此
    ，檢察官對於起訴之犯罪事實，應負提出證據及說服之實質
    舉證責任。倘其所提出之證據，不足為被告有罪之積極證明
    ，或其指出證明之方法，無從說服法院以形成被告有罪之心
    證，基於無罪推定之原則，自應為被告無罪判決之諭知（參
    最高法院40年台上字第86號、61年台上字第3099號、76年台
    上字第4986號、92年台上字第128 號判例意旨）。
三、證據能力：
(一)、告訴人即證人（下稱證人）Ａ女警詢陳述關於被告乙○○對
    其為強制性交過程情形，及證人吳００警詢陳述關於Ａ女於
    案發當晚與其連繫情形等細節部分，因與其2 人嗣於原審具
    結交互詰問陳述不符，而證人Ａ女、吳００確於案發當日上
    午即報警一節，則據證人即承辦員警許富舜於原審證述明確
    ，復參以Ａ女先前警詢陳述之原因、過程、內容及功能均在
    指訴關於被告涉及對其性侵犯罪之情節，而吳００先前警詢
    陳述之原因、過程、內容及功能則在陳述關於Ａ女於案發當
    晚與其連繫情形，又上開證人之警詢陳述且較近於案發時間
    ，並無其他證據可認有何非出於自由意志陳述之情形，且本
    院就上開證人於警詢陳述當時之上述外在環境加以觀察，足
    認上開證人警詢陳述係出於真意之信用性獲得確切保障，而
    足認有較可信之特別情況，且為證明被告犯罪事實存否所必
    要，依刑事訴訟法第159 條之2 規定，均認有證據能力。
(二)、證人Ａ女、吳００於於偵查中經具結之陳述，並未曾提及檢
    察官在偵查時有不法取供之情形，且亦無證據足以證明證人
    上開陳述有顯不可信之情況，上開證人於原審復已到庭接受
    詰問，足可認定業已保障被告乙○○之詰問權，依刑事訴訟
    法第159 條之1 第2 項規定，均得為證據。至於上開證人於
    93年3 月17日之偵查陳述，為被告以外之人於審判外之陳述
    ，因未具結，依刑事訴訟法第158 條之3 規定，均無證據能
    力，但得作為彈劾證據（最高法院94年度台上字第6881號判
    決要旨足參），附此敘明。
(三)、按性侵害犯罪防治法第10條第1 、3 項「醫院、診所對於被
    害人，不得無故拒絕診療及開立驗傷診斷書」、「第一項驗
    傷診斷書之格式，由中央衛生主管機關會商有關機關定之」
    之規定，依同法第11條等相關規定，係為防治性侵害犯罪及
    保護被害人權益，對於被害人驗傷及取證所為之特別規定，
    依此項規定所製作之驗傷診斷書，應屬刑事訴訟法第159 條
    第1 項「法律有規定」之傳聞證據之例外（最高法院95年度
    台上字第5026號判決要旨足參）。本件卷附之東港安泰醫院
    92年11月16日受理疑似性侵害事件驗傷診斷書，依據上開說
    明，為刑事訴訟法第159 條第1 項規定之例外情形，應有證
    據能力。
(四)、卷附之臺灣大哥大股份有限公司門號0000000000號雙向通聯
    資料查詢單（下稱通聯資料），係利用機械性列印之紀錄，
    非為供述證據，不屬傳聞證據。
四、公訴意旨認被告乙○○涉犯刑法第221 條第1 項強制性交罪
    嫌，係以證人Ａ女於警詢、偵訊指訴、上開安泰醫院驗傷診
    斷證明書等情為據。然訊據被告固供承伊於92年11月15日晚
    間邀約Ａ女共同出遊，於翌日（16日）凌晨3 時許唱歌結束
    後，駕車載Ａ女返回高雄住處，於往林園方向之途中，曾在
    堤防邊休息等情，惟否認上開被訴強制性交犯行，辯稱：伊
    與Ａ女於案發前即曾發生過數次性行為，案發當晚唱完歌後
    ，由伊開車載Ａ女先至伊位於屏東之住處，但因伊家人將家
    門反鎖，Ａ女復要求返回高雄住處，伊於載Ａ女返家往林園
    方向行駛途中，因伊不勝酒力，遂於堤防附近停車睡覺休息
    ，待伊醒來後，Ａ女已不知去向，伊當晚並無對Ａ女有如公
    訴意旨所述之強制性交之犯行等語。
五、經查：
(一)、按告訴人之指訴，係以使被告受刑事訴追為目的，是以告訴
    人之指訴為證據方法，除其指訴須無瑕疵，且應有察與事實
    相符之佐證，始得資為判決之基礎（最高法院52年台上字第
    1300號、61年台上字第3099號判例要旨可參）；而所謂無瑕
    疵，係指被害人所為不利被告之陳述，與社會上之一般生活
    經驗或卷附其他客觀事證並無矛盾而言，至所謂就其他方面
    調查認與事實相符，非僅以所援用之旁證足以證明被害結果
    為已足，尤須綜合一切積極佐證，除認定被告確為加害人之
    外，在推理上無從另為其他合理原因之假設而言（最高法院
    92年度台上字第5580號判決要旨足佐）；又被害人立於證人
    地位具結而為指證、陳述，其供述證據之證明力仍較與被告
    無利害關係之一般證人之陳述為薄弱。從而，被害人就被害
    經過之陳述，除須無瑕疵可指，仍須調查其他補強證據以擔
    保其指證、陳述確有相當之真實性，而為通常一般人均不致
    有所懷疑者，始得採為論罪科刑之依據，非謂被害人已踐行
    人證之調查程序，即得逕以其指證、陳述作為有罪判決之唯
    一證據（最高法院99年度台上字第5524號判決要旨參照）。
(二)、公訴人起訴被告乙○○，固以證人Ａ女於警詢、偵訊之指訴
    為據，而Ａ女雖於92年11月23日警詢指陳：「92年11月16日
    凌晨4 時許，我當時和他（被告）在車內，並表明喜歡我，
    我就掙扎推開他，但他就叫我乖乖就範，並且就毆打我，…
    ，他一直打我的頭部，他就脫我的衣服並強暴我」（見警卷
    第3 頁反面甲4 頁），及於97年3 月12日偵查具結證述：「
    92年11月16日凌晨4 、5 時許，在新園鄉雙園大橋的堤防，
    被告在車子的駕駛座裡先撫摸伊（坐在駕駛座右邊），伊掙
    扎推開他說不要，被告還是硬把伊的衣服及長褲脫掉，並且
    連伊的內衣、內褲都脫掉了，伊在掙扎中衣服都扯破了，伊
    的衣服被他脫光後，他就從駕駛座爬過來伊這邊，伊還是拒
    絕他，結果他就從駕駛座旁拿1 支鐵製似活動扳手之類打伊
    頭及身體，伊因此無法反抗，而遭被告在車內強姦得手。在
    強姦過程中，伊推開他，光著身體跑出車外，並且喊救命，
    結果還是被他抓住，把伊抓回車內繼續打伊，並在車內後座
    繼續強姦伊。伊跑出車外時，有遇到一位老伯，有向他求救
    ，老伯有跟被告說不要這樣，然後就騎腳踏車走了。被告是
    分2 次強姦伊，1 次是伊從車內跑出去前，1 次是在伊遭被
    告抓回車內後」（見偵緝卷第22甲23頁）等情在卷，然Ａ女
    於97年6 月12日原審審理具結證述：「92年11月16日被告有
    開車載伊去河邊，在車上被告對伊動手動腳，伊不要和被告
    發生性關係，伊說伊有男朋友，想要回家，被告未經同意就
    硬要強姦伊，還打伊，是拿類似長長的有點奇怪的東西打伊
    。被告是先脫伊的衣服後再打伊，這段時間有遇到一個阿伯
    ，阿伯看到伊衣服被脫光，跟被告說不可以這樣，被告就說
    要打阿伯，阿伯嚇到後就騎車走了」等語（見原審卷第74頁
    背面甲76頁背面），又經原審再就性侵細節詢問Ａ女證稱：
    「車子在堤防時，伊坐在車上前座，被告把伊的衣服往上拉
    ，當時伊穿長褲，被告把伊的衣服、褲子都脫掉，被告再脫
    自己的衣服、褲子全脫掉，被告從駕駛座爬過來伊這邊強姦
    伊，車子沒有熄火，伊沒有打開車門離開，伊不知道為何不
    開門離開，被告強姦伊時，是面對面，有變換好幾個姿勢，
    椅子有平躺下來，後來伊受不了被告打伊而出去車外，被告
    有拿東西打伊，被告又把伊拉回車上後座，就沒有再強姦伊
    了，被告叫伊穿衣服說要載伊回去」等語（見原審卷第79甲
    80頁），之後Ａ女復改稱：「伊係在前座穿衣服」（見原審
    卷80頁），則觀諸Ａ女上開警詢及偵查所述，其對於遭被告
    毆打，係在遭被告褪去其衣褲之前或之後一節，先後陳述已
    有不一。又就Ａ女上開偵查、原審證言，其就自車內右前座
    逃出車外，再遭被告抓回車內後座，及是否於車後座再遭被
    告繼續強制性交等情，亦有證詞出入之矛盾瑕疵。而上開關
    於Ａ女指訴其遭被告強制性交之重要過程情節，Ａ女理當感
    受深刻印象鮮明，實難僅因事隔過久而有所遺忘，顯見Ａ女
    上開所為不利於被告之指證，難認無瑕疵可指。復參以Ａ女
    上開所述，Ａ女當時身著長褲，若其有所反抗，被告如何能
    在小客車駕駛座上施力褪去坐於副駕駛座之Ａ女衣服、長褲
    ？且於性交過程中尚能變換數個性交姿勢？又依卷附屏東安
    泰醫院之受理疑似性侵害事件驗傷診斷書記載，Ａ女主述有
    受肛交之性交行為，在小客車狹小空間，Ａ女如加以反抗，
    被告要如何對Ａ女為肛交？再依Ａ女所坐之副駕駛座車門未
    上鎖（以Ａ女所稱曾離開上開自小客車之情節可知），其遭
    被告褪去衣物後，於被告自駕駛座移至副駕駛座對其為性行
    為時，當時Ａ女為何未開啟車門離去？Ａ女之上開指述，核
    與常情有違。
(三)、公訴人起訴被告乙○○，雖舉東港安泰醫院受理疑似性侵害
    事件驗傷診斷書（見偵卷第35頁之密封資料袋），因而採認
    Ａ女所述其因遭被告毆打不能抗拒，而為被告強制性交得逞
    等情，惟Ａ女於警詢指訴「其全身是傷」（見警卷第4 頁反
    面）云云，已與上述診斷書所載Ａ女「左眼瞼紅腫瘀青、兩
    側膝蓋紅腫」，並無全身傷勢之情未盡相符；又關於Ａ女究
    係遭被告持何種器物毆打一節，Ａ女於警、偵、原審所述亦
    不相同，警詢稱「車上三腳架」（見警卷第4 頁）、偵查稱
    「帶一些螺絲的鐵製東西」（見偵卷第10頁）「鐵製似活動
    扳手之類」（見偵緝卷第23頁）、原審稱「類似長長的有點
    奇怪的東西」（見原審卷第75頁）；另觀諸Ａ女於警詢所稱
    「當時我想要搶手機和我男朋友通話，他（被告）不同意，
    就毆打我的左眼，我就一直哭…」（見警卷第4 頁），則上
    述診斷書所載「Ａ女左眼瞼紅腫瘀青」，即非如Ａ女於偵查
    、原審所述係因被告欲對Ａ女強制性交所為；而Ａ女於警詢
    所稱「被告一直打我的頭，就強脫我的衣服並強暴我」云云
    （見警卷第4 頁），如上述診斷證明書所載，亦無Ａ女頭部
    有何傷勢之事證可佐。此外，倘依Ａ女上開所述，被告係持
    鐵製器物毆打Ａ女之頭部、身體，Ａ女所受之傷害絕非僅止
    於上述診斷書所載之「左眼瞼紅腫瘀青、兩側膝蓋紅腫」，
    是尚難僅以上述診斷書之記載，遽為被告被訴強制性交犯行
    之補強證據。
(四)、被告乙○○所辯「其與Ａ女在其入監服刑前，曾發生性行為
    ，於92年11月2 日出監後，於同年月8 日有一同出遊，並發
    生性行為」部分，核諸卷附之Ａ女行動電話通聯資料所顯示
    該電話於92年11月8 日20時40分22秒（受話121 秒）、23時
    44分43秒（受話59秒）有與被告行動電話有通聯紀錄（見偵
    卷第24頁），及Ａ女於原審亦證實與被告於本件案發前曾有
    性行為（見原審卷第73、74頁、78頁反面、81頁）等情，並
    非完全無稽，益證其等於本件案發前仍存有密切之男女關係
    。至於Ａ女雖曾於警詢陳稱：被告先前對伊即有強暴之意圖
    等語（見警卷第5 頁），惟檢察官於原審就此部分詰問「為
    何本次還要跟被告出去」，Ａ女先稱：「因為我想被告不會
    怎樣」，之後則「不答」（見原審卷第78頁背面），且參以
    Ａ女猶於案發當晚同意與被告出遊，可見Ａ女指稱被告有性
    侵意圖，亦有違情理。
(五)、依Ａ女所稱脫困情形，伊待被告乙○○睡著後，走了一個鐘
    頭，再由路人載往與其男友吳００會面之林園煉油廠（見原
    審卷第77頁），而證人吳００於原審證稱：「最後一通是7
    點多，伊打給Ａ女，Ａ女跟伊說被告在車上睡著了，伊叫她
    趁機逃走，伊問她她在哪裡，她說不知道，伊叫她走路去問
    旁邊路人，結果是路人把她載到林園煉油廠，伊到的時候已
    經沒有看到路人」等語（見原審卷第83頁），然依雙向通聯
    資料所顯示之時間、通話類別及基地台位置，Ａ女之上開行
    動電話於92年11月16日5 時29分13秒（受話221 秒）、5 時
    37分42秒（受話46秒）、5 時45分08秒（發話260 秒）、5
    時51分29秒（受話70秒），同日7 時3 分2 秒（發話46秒）
    、7 時11分11秒（受話51秒）計有6 通與吳００使用之0000
    000000號行動電話之雙向通聯紀錄，前面5 通之基地台位置
    係位於屏東縣新園鄉○○路676 號，最後1 通位於高雄縣林
    園鄉○○○路260 巷27號7 樓（見偵卷第25頁），除第3 通
    係由被告發話與吳００談話外（此部分經原審判決被告恐嚇
    吳００有罪確定），何以在Ａ女指訴遭被告強制性交時，仍
    得與吳００通話分別221 、46、70秒？又如前述，Ａ女在逃
    離上訴人之座車走了1 個多小時，同日7 時3 分2 秒之第5
    通之發話地點仍在新園鄉同一位置？而8 分鐘之後即可在林
    園鄉接受到吳００所打之第6 通電話？足徵Ａ女所述有上開
    不合情理之處，自難逕採為不利被告之認定。
(六)、證人即當時受理報案員警許富舜於原審雖證稱：本件是92年
    11月16日上午8 點報案。Ａ女當時被打得鼻青臉腫，看起來
    像是受到驚嚇的樣子等語（見原審卷第85甲86頁），惟其亦
    證稱：Ａ女與吳００係親自到派出所報案，Ａ女說遭受性侵
    害，但不知道誰打她，所以沒有製作筆錄，在同年同月23日
    才製作筆錄，Ａ女說的性侵的時間、地點、攔車的時間都沒
    辦法確定，所以也沒有去現場查訪等語（見原審卷第85頁背
    面甲86頁），且對照上開通聯資料，Ａ女與吳００報案時距
    Ａ女指稱遭被告性侵時，已隔1 、2 小時，Ａ女雖有上述受
    傷之事實，亦難逕以其片面陳述，遽認此傷必屬被告所為。
    何況，Ａ女於報案後1 週始製作警詢筆錄，其精神狀況已回
    復後仍對於加害之人、受害之時、地均無法詳述，自不能在
    無其他補強證據之情形下，而就Ａ女上開有瑕疵之指證，遽
    認被告涉有被訴強制性交犯行。至於證人吳００於偵查、原
    審所具結證述關於Ａ女遭被告強制性交之部分（見偵緝卷第
    24頁，原審卷第84頁），均為其聽聞Ａ女轉述所知，並非其
    所親自見聞，自屬傳聞陳述，無從採為對被告不利之認定。
六、綜上所述，證人Ａ女上開指述，核與常情有違，且有上開瑕
    疵及矛盾，實難僅憑Ａ女之片面指證，採為認定被告乙○○
    涉有被訴強制性交犯行之依據。公訴人起訴認被告涉有上開
    犯行所憑之證據，尚未達於通常一般之人均不致有所懷疑，
    而得確信其為真實之程度。此外，復查無其他積極證據足資
    證明被告確有公訴人所指之強制性交犯行，被告被訴上開強
    制性交犯罪，自屬不能證明。原審關於強制性交部分，因而
    以不能證明被告犯罪，而為被告無罪之諭知，核無違誤；原
    審公訴人上訴意旨，猶執起訴所據各情，指摘原判決關於強
    制性交部分不當，為無理由，上訴應予駁回。
七、原判決關於恐嚇部分，業已判決被告乙○○有期徒刑5 月（
    如易科罰金，以銀元300 元即新台幣900 元折算1 日）確定
    ，自不予論列，附此敘明。
據上論斷，應依刑事訴訟法第368 條，判決如主文。
本案經檢察官孫小玲到庭執行職務。
中    華    民    國    99    年    11    月    16    日
                  刑事第三庭    審判長法  官  莊崑山
                                      法  官  唐照明  
                                      法  官  張意聰
以上正本證明與原本無異。
如不服本判決應於收受本判決後10日內向本院提出上訴書狀，其
未敘述上訴理由者，並得於提起上訴後10日內向本院補提理由書
狀（均須按他造當事人之人數附繕本）「切勿逕送上級法院」。
中    華    民    國    99    年    11    月    16    日
                                      書記官  陳金卿

司法院資訊處製作；財團法人民間司法改革基金會備份。
